【裁判字號】    96,重訴,119
【裁判日期】    970630
【裁判案由】    拆屋還地等
【裁判全文】
臺灣士林地方法院民事判決          96年度重訴字第119號
原      告  戊○○
法定代理人  丁○○
訴訟代理人  楊進興律師
被      告  甲○○○
訴訟代理人  乙○○
上列當事人間請求拆屋還地等事件，本院於97年6 月13日言詞辯
論終結，判決如下：
    主  文
被告應將坐落臺北縣汐止市○○段一三一七地號土地上建物門牌
號碼：汐止市○○路○段三八五巷三號房屋，如附圖所示，(乙)部
分面積七三平方公尺、(丙)部分面積一六平方公尺拆除，將該占用
之土地連同(甲)部分空地一三二平方公尺返還原告。
被告應給付原告新臺幣伍拾捌萬參仟肆佰肆拾元，並自民國九十
六年六月二十七日起起至返還土地之日止，按年息百分之五計算
之利息。
被告應自民國九十六年四月一日起至拆屋還地之日止，按年給付
原告新臺幣壹拾壹萬陸仟陸佰捌拾捌元。
原告其餘之訴駁回。
訴訟費用由被告負擔十分之八，餘由原告負擔。
本判決原告第一項、第二項、第三項部分，於原告依序以新臺幣
陸拾伍萬元、壹拾玖萬肆仟元、肆萬元供擔保後，得假執行；但
被告如於假執行程序實施前，依序以新臺幣壹佰玖拾肆萬肆仟捌
佰元、伍拾捌萬參仟肆佰肆拾元、壹拾壹萬陸仟陸佰捌拾捌元為
原告預供擔保後，得免為假執行。
原告其餘假執行之聲請駁回。
    事實及理由
壹、原告起訴主張：坐落臺北縣汐止市○○段1317地號土地（下
    稱系爭土地）為原告所有，原告已辦妥寺廟登記，並組成管
    理委員會，推舉丁○○為主任委員。被告所有之臺北縣汐止
    市○○路○ 段385 巷3 號房屋（下稱系爭房屋），無權占用
    該土地如附圖之臺北縣汐止市地政事務所民國96年6 月12
    日複丈成果圖（下稱附圖）標示(甲)、(乙)、(丙)部分所示位置及
    面積。為此，依民法第767 條之規定，請求被告將系爭房屋
    占用系爭土地部分拆除，並將占用之該部分土地返還原告，
    另依民法179 條之規定，訴請被告按系爭土地申報地價年息
    10％計算，給付相當於租金之不當得利等語，而聲明求為判
    決：(一)被告應將坐落臺北縣汐止市○○段1317地號土地上建
    物門牌門牌臺北縣汐止市○○路○ 段385 巷3 號房屋，如複
    丈成果圖所示(乙)部分面積73平方公尺、(丙)部分面積16平方公
    尺拆除，將該占用之土地連同(甲)部分空地132 平方公尺（合
    計22 1平方公尺）返還原告。(二)被告應給付原告新臺幣97
    2,400 元，並自起訴狀繕本送達翌日（即96年6 月27日）起
    至返還土地之日止，按年息5 ％計算之利息。(三)被告應自96
    年4 月1 日起至拆屋還地之日止按年給付原告194,48 0元正
    。(四)原告願供擔保，請准宣告假執行。
貳、被告則以：系爭土地於重測前是汐止小段240號土地，與240
    之1 、241 、242 、245 、246 土地共六筆合併重測後編為
    中正段1317地號。原為汐止國民學校之前身汐止南公學校日
    本老師宿舍及苗圃，原有學校宿舍有8 間，現已被市公所及
    戊○○拆除4 間。臺灣光復後由汐止鎮公所接管為公所職員
    宿舍使用，卻未在公所之財政課財產清單列冊，匿而不報，
    涉嫌圖利戊○○。系爭土地於日據時代登記所有權人「寺廟
    戊○○天上聖母」，其總登記36年7 月1 日乃是於80年9 月
    5 日收件後補填上。又「寺廟戊○○天上聖母」更名為「戊○○」不符更名，更正條例。戊○○於日治時代受日治政府
    徵收拆除殆盡，遷徙秀峰山麓，國民政府時代無法源佔據公
    有空地重建。隨國民政府喬遷來臺，經當局安排於汐止南國
    民學校之苗圃供丙○○等4 位中央民意代表在此建屋，房間
    正廳是33 年 時蓋的，當時即已繳納房屋稅，另外一間1 、
    2 樓建物是55 年 間蓋的，也有課徵房屋稅，至77年丙○○
    逝世，囑將房屋贈與甲○○○居住等語。並聲明：(一)原告之
    訴及其假執行之聲請均駁回。(二)如受不利判決，願供擔保請
    准宣告免為假執行。
參、兩造不爭執事項：
一、依系爭土地（坐落臺北縣汐止鎮○○段1317地號，重測前為
    臺北縣測止鎮○○段汐止小段240 地號，）土地登記簿謄本
    所示：
１、系爭土地（重測前坐落臺北縣汐止鎮○○段汐止小段240 地
    號）於36年7 月1 日以總登記為原因，登記所有權人：寺廟
    戊○○天上聖母。
２、67年6 月5 日汐地字第3731號收件，67年6 月7 日辦理禁止
    處分登記（禁止納稅義務人寺廟戊○○天上聖母所有權移轉
    及設定他項權利處分，67年6 月2 日北縣瑞稅四字第17381
    號）。
３、79年3 月21日79汐地字第5811號收件，79年3 月23日以更名
    為原因，登記所有權人為戊○○。
４、79年3 月21日79汐地字第5813號收件，79年3 月23日以更正
    為原因，登記戊○○之管理者為陳坤土。
５、79年3 月21日汐地字第5814號收件，79年4 月23日以書狀補
    給為原因，登記所有人戊○○，管理者陳坤土，所有人住所
    臺北縣汐止鎮○○里○ 鄰○○路269 號。（以上１至５見本
    院卷第168 至170 頁）。
６、系爭土地地目為建，面積5,896 平方公尺，36年7 月1 日以
    總登記為登記原因，登記所有權人為戊○○。被告對之有處
    分權之系爭房屋（門牌號碼汐止市○○路○ 段385 巷3 號）
    並未登記設定地上權。（96湖調50卷第9 頁）。
二、依原告提出附件1-10，北縣汐止政事務所94年6 月28日北縣
    汐地登字第0940007277號號函說明第二項：「1317地號土地
    、1294地號土地（重測前為汐止段汐止小段247 地號）所有
    權人登載為寺廟戊○○天上聖母，係同時於昭和15（民國29
    年）6 月26日辦理土地所有權第一次登記。光復後總登記之
    土地登記簿，其所有人之記載與日據時期之土地登記簿相符
    ，並無記載為公有土地之情形，以上皆有土地登記簿可稽。
    」、第三項：「重測前汐止段汐止小段240 地號土地，係於
    7 4 年1 月15日依北縣政府73年12月17日 (73) 北府地一字
    第33 6664 號重測公告確定，與重測前汐止段汐止小段240-
    1 、241 、242 、245 、246 地號因實施地籍重測逕為合併
    ，重測後編為汐止市○○段1317地號，是以各筆土地上原登
    記之建物，其基地坐落即因土地合併而變更為合併後之地號
    ，同時亦改編為重測後之建號。」、第六項：關於「寺廟戊○○保儀大夫」、「寺廟戊○○天上聖」更名為戊○○乙節
    ，經調閱相關登記之申請案，係依臺北縣汐止市公所79 年2
    月22日（79）北縣汐民字第27102-1 號函准予備查更名為戊○○，及依臺北縣政府79年3 月13日79北府民二字第72347
    號辦理管理人登記。」、第八項：「．．1317地號土地（重
    測前汐止段汐止小段240 地號，74年1 月15日與重測前汐止
    段汐止小段240- 1、241 、242 、245 、246 地號因實施地
    籍圖重測逕為合併為240 地號）土地面積，因曾辦逕為分割
    及地籍圖重測，經查其面積並無不符之情形。」（本院卷92
    、93、94頁）。
三、系爭建物為磚造房屋，臨汐止傳統市場，臨汐止市○○路○
    段385 巷，離汐止國中約1000公尺，交通便利（本院卷第20
    頁）。
四、系爭房屋用電電號00-00-0000-00-0 ，於55年10月裝表供電
    迄今（本院卷第70頁）。
五、系爭建物係丙○○所建，77年間贈與甲○○○。依臺北縣稅
    捐稽徵處汐止分處課稅資料，系爭建物之納稅義務人為甲○○○。（本院卷40頁）甲○○○對系爭建物有處分權。
肆、兩造爭執點：
一、原告是否為系爭土地所有權人？
二、若原告為所有權人，被告是否無權占有系爭土地？
三、若被告無權占有，則原告得請求相當於租金之損害賠償為幾
    ？
伍、玆分述如下：
一、原告是系爭土地所有權人。
  １、按依本法所為之登記有絕對效力，土地法第43條定有明文
      。原告主張伊為系爭土地所有權人，雖為被告所否認，然
      系爭土地於36年7 月1 日辦理土地總登記時，登記原告為
      所有權人在案，此有土地登記謄本在卷可佐。被告空言否
      認，自無足取。
  ２、被告雖又以：系爭土地於日據時代登記所有權人「寺廟戊○○天上聖母」，其總登記36年7 月1 日乃是於80年9 月
      5 日收件後補填上；又「寺廟戊○○天上聖母」更名為「
      戊○○」不符更名，更正條例，抗辯原告之土地登記來源
      有問題。然依被告向臺北縣汐止地政事務所陳情，經該所
      94年6 月28日北縣汐地登字第09400072 77 號函答覆：「
      經查日據時期土地登記簿，汐止市○○段11 19 地號土地
      （重測前為汐止段汐止小段109 地號），所有權人登載為
      「寺廟戊○○保儀大夫」，同地段1317地號土地（重測前
      為汐止段汐止小段240 地號）、同地段1294地號土地（重
      測前為汐止段汐止小段247 地號），所有權人登載為「寺
      廟戊○○天上聖母」；以上三筆土地係同時於昭和15年（
      民國29年）6 月26日辦理土地所有權第一次登記；再查光
      復後總登記之土地登記簿，其所有權人之登載與日據時期
      之土地登記簿相符，並無記載為公有土地之情形，以上皆
      有土地登記簿可稽。」等語（本院卷92頁）。是被告所稱
      ，系爭土地原為學校公有土地乙節，顯與事實不符。復且
      被告亦不否認汐止鎮公所財產課並無列管系爭土地或其上
      建物之檔案資料，足證系爭土地並非公有土地，其情甚明
      。又寺廟財產及法物寺廟所有，由住持管理之。監督寺廟
      條例第6 條第1 項定有明文。本件原告「戊○○」，或前
      身「寺廟戊○○天上聖母」，雖非登記立案之財團法人，
      惟已完成寺廟登記，依前引監督寺廟條例之規定，非不得
      登記為系爭土之所有人，被告前述抗辯，亦非有據。
二、原告為系爭土地所有權人，被告是無權占有系爭土地。
  １、按以無權占有為原因，請求返還所有權之訴，苟被告對於
      原告就其物有所有權之事實，已無爭執，而僅以非無權占
      有為抗辯者，原告於被告無權占有之事實，不負舉證責任
      ，被告應就其抗辯有如何權源占有之事實證明之，如不能
      證明應認原告之請求為正當，最高法院73年度上字第2516
      號判決可資參照。
  ２、本件系爭土地為原告所有之事實，已如前述，被告雖以其
      非無權占有為抗辯，依法自應對其究係是基於何種權源（
      法律關係）而占有，自應負舉證之責，否則自應認為原告
      之請求為正當，即被告應負拆屋還地之義務。而查被告雖
      抗辯稱：當局安排丙○○於系爭土地上建屋云云，惟丙○○究竟係基於何種正當權源，並未據被告舉證證明，自難
      認其有何占有系爭土地之正當權源。被告雖稱：戊○○於
      日治時代受日治政府徵收拆除殆盡，遷徙秀峰山麓，國民
      民政府時代無法源佔據公有空地重建云云。惟為原告所否
      認，縱認屬實，惟系爭土地仍係原告所有，已如前述，且
      亦不能證明原告有何合法占用權源，被告既不能明其有何
      占有之權源，自仍屬無權占有，亦堪認定。
  ３、又按所有人對於無權占有其所有物者，得請求返還之；對
      於妨害其所有權者，得請求除去之，民法第767 條前段、
      中段分別定有明文。且「按未辦保存登記之建築物，如已
      出賣他人並移轉占有，應認出賣人已喪失事實上之處分權
      ，並由買受人取得該項事實上之處分權，而房屋之拆除本
      為一種事實上之處分行為，自應以現占有人為被告」（最
      高法院69 年 度臺上字第851 號判決參照）。本件系爭土
      地為原告所有，被告以系爭房屋如附圖所示(乙)、(丙)部分暨
      (甲)部分空地（及被告上開房屋牆內之空地）無權占有系爭
      土地，且系爭房屋未辦保存登記，係原始興建人丙○○於
      77 年 間贈與被告，均如前述，則揆諸前揭說明，被告已
      取得系爭房屋之事實上處分權，而房屋之拆除為一種事實
      上之處分行為，被告既為系爭房屋之事實上處分權人，自
      有拆除之權能。從而，原告基於民法第767 條前段及中段
      之規定，訴請被告拆除系爭房屋如附圖所示(乙)、(丙)部分，
      並將(乙)、(丙)部分及(甲)部分之空地等所占用系爭土地返還予
      原告，即屬於法有據，為有理由，應予准許。
三、被告係無權占有，原告得請求相當於租金之損害金，其金額
    若干為合理？
  １、按無法律上之原因而受利益，致他人受損害者，應返還其
      利益，為民法第179 條前段所明定。至其得請求返還之範
      圍，應以對方所受之利益為度，非以請求人所受損害若干
      為準。無權占有他人土地，可能獲致相當於租金之利益為
      社會通常之觀念，最高法院61年度臺上字第1695號判例著
      有明文。又不當得利之受領人，依其利益之性質或其他情
      形不能返還者，應償還其價額，民法第181 條但書定有明
      文。經查：
    (1)被告以系爭房屋如附圖所示(乙)、(丙)部分及其附連圍牆內之
      (甲)部分之空地無權占有系爭土地，因而獲得占有使用之利
      益，並致原告無法管領使用而受有損害，因該利益之性質
      為不能返還，是原告依上開規定，請求被告給付相當於租
      金之不當得利價額，即屬有據。至於租金之計算標準，應
      參酌土地法第105 條、第97條第1 項之規定，予以計算較
      為客觀公允。
    (2)又按城市地方房屋之租金，以不超過土地及其建築物申報
      總價額年息10% 為限，土地法第97條第1 項定有明文。此
      項規定於租用基地建築房屋準用之，同法第105 條亦有明
      文。而所謂土地價額係指法定地價而言，則為土地法施行
      法第25條所明定。又土地法第148 條規定，土地所有權人
      依土地法所申報之地價為法定地價；而依平均地權條例第
      16條前段雖規定，舉辦規定地價或重新規定地價時，土地
      所有權人未於公告期間申報地價者，以公告地價（非公告
      現值）80% 為其申報地價。又所謂年息10% 為限，乃指基
      地租金之最高限額而言，並非一律依照申報價額年息10%
      計算之，尚須斟酌基地位置、工商繁榮程度、使用人利用
      基地之經濟價值、所受利益及社會情感等情事而為決定。
    3.系爭土地之地目為「建」，100 公尺附近即有汐止國中，
      系爭房屋從汐止市○○路○段385 巷出來，100 公尺遠即
      有汐止國中，大同路二段，為汐止市○○道路，交通便利
      等情，經本院現場履勘明確，製有勘驗筆錄附卷可憑（本
      院卷第21、22頁）。是本院認被告使用系爭土地之對價應
      以法定地價總價額年息6%為相當。
    4.系爭土地自89年7月迄今之法定地價（公告地價80%）均為
      每平方公尺8,800 元，有臺北縣地政資訊服務網關於系爭
      土地登公告地價資料表附卷可稽。從而，原告於請求被告
      給付自91年4 月1 日起至96年3 月31日止共5 年相當於租
      金之不當得利583,440 元及自96年4 月1 日起至返還所占
      用之系爭土地之日止，按年給付原告相當於租金之不當得
      利116,688 元（計算式詳如附表）之範圍內，為有理由，
      應予准許，逾此範圍之請求，即非正當，應予駁回。
陸、兩造陳明願供擔保，聲請宣告假執行或免為假執行，經核原
    告勝訴部分，合於法律規定，爰分別酌定相當之擔保金額宣
    告之；原告其餘假執行之聲請，因該部分訴之駁回而失所依
    據，不予准許。
柒、本件判決基礎已臻明確，兩造其餘之攻擊防禦方法及訴訟資
    料經本院斟酌後，核與判決不生影響，無一一論述之必要，
    併予敘明。
捌、據上論結，本件原告之訴為一部有理由、一部無理由，依民
    事訴訟法第79條、第390條第2 項，判決如主文。
中    華    民    國    97    年    6     月    30    日
                  民事第一庭  法  官  洪舜帆
以上正本證明與原本無異。
如對本判決上訴，應於判決送達後20日內向本院提出上訴狀。
中    華    民    國    97    年    7     月     2    日
                              書記官  李明章
附表：相當於租金之五年損害金計算表
┌─────┬───┬──┬──┬───┬───┬────┐
│時間起迄  │占用面│申報│總地│年息  │年數  │應付金額│
│年、月、日│積（平│地價│價（│（％）│      │（新臺幣│
│          │方公尺│（元│元）│      │      │元）    │
│          │）    │/ 平│    │      │      │        │
│          │      │方公│    │      │      │        │
│          │      │尺）│    │      │      │        │
├─────┼───┼──┼──┼───┼───┼────┤
│91.4.1至96│221   │8,80│1,94│6     │ 5    │583,440 │
│.3.31     │      │0   │4,80│      │      │        │
│          │      │    │0   │      │      │        │
├─────┴───┴──┴──┴───┴───┴────┤
│自91.4.1至96.3.31止，共5年，合計付583,440元             │
├─────┬───┬──┬──┬───┬───┬────┤
│96.4.1起  │221   │8,80│1,94│6     │每年  │116,688 │
│至返還日  │      │0   │4,80│      │      │        │
│止        │      │    │0   │      │      │        │
└─────┴───┴──┴──┴───┴───┴────┘


司法院資訊處製作；財團法人民間司法改革基金會備份。
